臺灣高等法院臺南分院刑事判決　 95年度重上更(一)字第263號
上　訴　人
即　被　告　丙○○
選任辯護人　林金宗律師
上列上訴人因違反山坡地保育利用條例案件，不服臺灣臺南地方
法院九十年度訴字第九二五號中華民國九十一年十月九日第一審
判決（起訴案號：臺灣臺南地方法院檢察署九十年度偵字第六六
七０號），提起上訴，經本院判決後由最高法院發回更審，本院
判決如下：
    主  文
原判決撤銷。
丙○○無罪。
    理  由
一、公訴意旨略以：被告丙○○與羅添喜、劉世元及呂聖文等人
    於民國八十七年十二月八日，以松菱冷凍設備有限公司名義
    （下稱松菱公司），向曾正宗購買以乙○○所經營之宏基砂
    石行名義向臺南縣政府申請之臺南縣東山鄉○○○段二五五
    之五八、六九、七０地號（原申請書所載同地段二五五之六
    二地號之土地，依其設計圖及座標並不包含在內，顯有誤載
    ）土地上面積約二點四六公頃之土石採取權，由丙○○擔任
    現場負責人。丙○○明知依水土保持法、土石採取規則、露
    天採礦規則、水土保持技術規範，以及上開採土場申請許可
    之土石採取計劃書、水土保持計劃書之記載，應在核可範圍
    內採取；採取土石時須由上往下採階梯，並應嚴格控制，於
    採土邊界預留一定距離，保留階梯式之邊坡；單一採掘面之
    高度應在十公尺以下，坡度在六十五度以下，於邊坡之垂直
    高度不得超過五公尺、平台寬度不得少於一點五公尺，並應
    設置截水道，並作好植被，同時於開採前應設置合乎規格之
    沈沙池與滯洪池等水土保持管理及維護設施，以避免開採時
    及開採後之水土流失。卻於採取土石時，為獲得較多土石及
    節省成本，並未照規定及核定土石採取計劃、水土保持計劃
    之設計，任意採取，並於牛肉崎段二五五之七０地號土地西
    南方超過採取許可之範圍至同地段二五五之六二地號土地部
    分，且依設計圖應有三個沈砂池，卻只作一個，未依規定施
    作邊坡，留下八、九十度之陡坡，經雨水沖蝕，致生水土流
    失。案經法務部調查局臺南市調查站移送，因認被告未依核
    定於山坡地之水土保持計畫採取土石，致生水土流失及毀損
    水土保持之處理與維護設施，涉犯水土保持法第三十三條第
    三項及山坡地保育利用條例第三十五條第三項前段罪嫌云云
    。
二、按被告以外之人於審判外之陳述，雖不符刑事訴訟法第一百
    五十九條之一至第一百五十九條之四之規定，而經當事人於
　　審判程序同意作為證據，法院審酌該言詞陳述或書面陳述作
  成時之情況，認為適當者，亦得為證據。當事人、代理人或辯
  護人於法院調查證據時，知有第一百五十九條第一項不得為證
  據之情形，而未於言詞辯論終結前聲明異議者，視為有前項之
  同意。」，刑事訴訟法第一百五十九條之五定有明文。查本件
  檢察官所舉所有書面及言詞陳述之證據能力，經本院於準備時
  提示被告及其辯護人均表示同意列為證據，且迄言詞辯論終結
  前亦未聲明異議，本院審酌該等供述證據之取得過程並無瑕疵
  ，與本案待證事實間復具有相當之關聯性，以之為本案證據尚
  無不當，自得採為證據，先予敘明。
三、訊據被告固坦承其為松菱公司工程部總經理，及松菱公司於
    八十七年十二月二十八日向乙○○所經營宏基砂石行購買上
    揭採土場的採土權，並在該採土場現場負責採土事宜等情不
    諱，惟堅決否認有何違反山坡地保育利用條例之犯行，辯稱
    ：我是自八十七年十二月八日繼曾正宗之後，開始開採至八
    十八年九月十三日，因為第二天即八十八年九月十四日縣政
    府等單位有通知我們要來會勘，之後我們就沒有再繼續開採
    了，後來就交還給宏碁砂石行的乙○○，乙○○是宏碁砂石
    行的負責人，我並沒有違法開採。我不知道縣政府所核准的
    只是臺南縣東山鄉○○○段二五五之五八、六九、七０地號
    之土地，我只是按照原來乙○○、曾正宗指界開採範圍來開
    採。我在該採土場設有三個沉砂池，一個在路旁是固定的，
    另兩個是臨時的，那兩個沉砂池是隨地形之變化而變動，沉
    砂池的上方，有一條水溝，因那一段時間有豪雨，那兩個臨
    時沉砂池，積滿了泥巴，故看不出有挖過臨時沉砂池。松菱
    公司受讓曾正宗經營這個採土場前，土場挖掘土石可能已留
    下八、九十度之陡坡，但松菱公司接管後，均依規定採取土
    石，並無將土場挖掘成為八、九十度陡坡之情形，且邊坡的
    垂直高度並無超過五公尺，挖掘後的平台及邊坡都符合規定
    。八十八年九月十四日我交還給乙○○之後，他們就開始做
    護育工作，地院法官到現場勘驗之前護育工作就已經報完工
    。違反山坡地水土流失過失責任是曾正宗他們，並不是我等
    語。被告之辯護人則為被告辯稱：水土保持法第三十三條第
    三項、山坡地保育利用條例第三十五條第三項之規定，均屬
    結果犯，也就是說要致生水土流失的結果，但依鈞院函調的
    資料及所傳訊的證人，均可以證明被告的水土保存最後都已
    經做好，宏碁砂石場並無有水土流失的情況，我們也提出現
    場的照片給鈞院參考，照片中可以證明林木生長的相當茂盛
    。又依證人乙○○之證詞可知，在被告開採之前曾經宏碁砂
    石行負責人乙○○指明界標，被告係依照界標開採，在八十
    八年九月十四日調查站會同台南縣政府去實際勘驗結果，開
    採範圍是在界標內，現場有訂立界標，開採界標範圍是依照
    證人乙○○所指示的範圍，縱使地形不符，是否是乙○○當
    時指界有誤，倘如此就不應該由被告來負責。另乙○○也證
    述，當初他申請的採土量是四十一萬方，實際領款也是四十
    一萬方，所以說四十一萬方是在計畫書裡面的土方量，被告
    只是單純向乙○○買土方，且一開始就付給乙○○一千萬元
    ，這與被告後來開採的土方數量是相符的，被告沒有超挖的
    必要性等語。
四、按犯罪事實應依證據認定之，無證據不得認定犯罪事實；又
    不能證明被告犯罪者，應諭知無罪之判決，刑事訴訟法第一
    百五十四條第二項、第三百零一條第一項分別定有明文。認
    定不利於被告之事實，須依積極證據，茍積極證據不足為不
    利於被告事實之認定時，即應為有利於被告之認定，更不必
    有何有利之證據。此之所謂證據，須確屬能為被告有罪之證
    明，而無瑕疵可指者，始足當之；再者，犯罪事實之認定，
    應憑證據，所謂證據，須適於為被告犯罪事實之證明者，始
    得採為斷罪資料，如未能發現相當證據，或證據不足以證明
    ，自不能以推測或擬制之方法以為裁判基礎；又所謂認定犯
    罪事實所憑之證據，雖不以直接證據為限，間接證據亦包括
    在內，然而無論直接或間接證據，其為訴訟上之證明，須於
    通常一般人均不致有所懷疑，而得確信其為真實之程度，始
    得據之為有罪之認定，若其關於被告是否犯罪之證明未能達
    此程度，而有合理性懷疑之存在，致使無從形成有罪之確信
    ，根據「罪證有疑，利於被告」之證據法則，即不得遽為不
    利被告之認定（最高法院分別著有二十九年上字第三一０五
    號、三十年上字第八一六號、四十年台上字第八六號、五十
    三年台上字第二七五０號、七十六年台上字第四九八六號判
    例可資參照）。
    經查：
　(一)宏基砂石行於八十六年間即由負責人乙○○向臺南縣政府申
    請核發土石採取許可證，開採範圍為臺南縣東山鄉○○○段
    二五五之五八、六九、七０地號三筆土地，此有「臺南縣政
    府土石採取許可證」影本一件在卷足憑（八十七年度營他字
    第八九號卷第三０頁）。而被告辯稱其係松菱公司工程部總
    經理，而松菱公司於八十七年十二月二十八日向乙○○所經
    營宏基砂石行購買上揭採土場的採土權，自八十七年十二月
    八日繼曾正宗之後開始開採，迄八十八年九月十三日止，嗣
    即交還給宏碁砂石行的乙○○乙節，核與曾正宗於其被訴違
    反水土保持法乙案（台灣臺南地方法院八十八年訴字第一一
    二七號）供述情節相符（見該案卷第二八頁），並經證人乙
    ○○於本院到庭證述無訛（見本院卷二第六一頁），被告就
    此所辯自堪信為實在。
  (二)檢察官於八十八年四月一日赴上開採土場所在之牛肉崎段二
    五五之五八、六九、七０地號三筆土地現場勘驗，並囑託臺
    南縣白河地政事務所人員依據宏基砂石行乙○○及地主楊添
    輝指界測量結果，該採土場所開採之土地範圍，除上開經核
    准之三筆土地外，並有越界開採上開土地南側之同段二五五
    之六二地號，及坐於二五五之七０地號土地內之二五五之七
    一第號土地之情形，有勘驗筆錄一份及臺南縣白河地政事務
    所八十八年四月十九日土地複丈成果圖影本二紙在卷可稽（
    詳八十七年度營他字第八九號卷第七九至八二頁）。又將上
    開土地複丈成果圖與宏碁砂石行原申請核准開採之設計圖（
    見本院卷二第六四頁，原設計圖影本附於八十七年度營他字
    第八九號卷第六四頁）比對結果，亦明顯可見該採土場之開
    採範圍亦超出牛肉崎段二五五之五八、六九、七０地號三筆
    土地之東西兩側（參照本院卷二第八六頁由台南縣白河地政
    事務所測量員丁○○所提出之複丈成果草圖，因上開採土場
    之原設計圖並非白河地政事務所核發，該圖所繪之地籍線與
    地政事務所之地籍圖有相當大之差異，故越界面積略而不計
    ）。又八十八年九月十四日由法務部調查局台南市調查站，
    經濟部礦物局、台南縣政府山坡地土石採取業務小組，顧問
    規劃公司及簽證技師、土石採取場業者、台南縣東山鄉公所
    測量人員就系爭土地即宏碁砂石行採石場進行會勘（事由：
    會勘宏碁砂石行東山鄉牛肉崎000-00-00-00採土場），其嗣
    後「概述」雖謂「開採範圍在界標內、邊坡處理佳」，有會
    勘紀錄在卷可參（見九十年度他字第三三號卷第七五頁、第
    九二頁），與前揭檢察官勘驗結果有相當大之出入，然依會
    勘紀錄所記載勘查結論記載：經現場會勘採土場界樁與申請
    核准圖位置似有不符，據現場地形與原核定計畫地形圖似不
    吻合，請該公司重新施測確定界樁及地形（並檢附成果表）
    後，報府查核，再依相關規定辦理（見上開卷第七五頁），
    似認該採土場界樁與原核准之設計圖有出入。而經本院向台
    南縣政府函調上開會勘紀錄全部案卷結果，該案卷內並未附
    有記載前揭「開採範圍在界標內、邊坡處理佳」之概述資料
    （參照本院卷第一四九至一五五頁），另經本院傳訊當時台
    南縣政府山坡地土石採取業務小組承辦人甲○○到院調查，
    其亦不明上開「開採範圍在界標內、邊坡處理佳」之概述資
    料究竟從何而來（見本院卷第一六七頁）。準此，因上開「
    開採範圍在界標內、邊坡處理佳」之概述資料出處不明，且
    無任何測量圖或現場照片可資參佐，尚難遽認係相關主關機
    關所出具之公文書，自無從遽採為有利於被告之證據。
  (三)承上所述，本件被告於擔任松菱公司工程部總經理，自八十
    七年十二月八日起至八十八年九月十三日在上開土地開採土
    石期間，曾經檢察官於八十八年四月一日赴現場勘驗發現確
    有越界開採之情事，為據證人乙○○於本院證稱：與松菱公
    司是採用合作的方式，由松菱公司開採土方，是以土方為計
    價單位，於開採之前即由被告交付一筆購買土方之價金，詳
    細金額已不復記憶，惟係按實際開挖土方量計價。開採地點
    則由其指定，開採之前曾於現場向被告指明開採範圍的界標
    ，係按宏碁砂石行採取許可證之附圖之座標位置指界，被告
    開挖過程中，曾經陸陸續續去現場查看，被告均係依所指地
    界挖掘，而依土石採取計畫書，當時申請挖掘土方數量為四
    十一萬方等語（見本院卷二第五九至六四頁）。據此可知被
    告辯稱松菱公司確係向乙○○擔任負責人之宏基砂石行購買
    土方，其價金係按實際開採之土方數量計價乙節，確屬實情
    。而松菱公司購買土方既係按實際開採之土方數量計算價金
    ，對於被告而言，超挖既無利可圖，則被告應無公訴意旨所
    指「為獲得較多土石及節省成本」而超挖之動機。又被告雖
    為松菱公司負責在本件採土場採取土石，然其並非該採土場
    之負責人，當初向主關機關台南縣政府申請「土石採取許可
    證」者既非被告，其對於核准開採之範圍要無從確知，且其
    開採範圍又均係依照該採土場之負責人乙○○指定之界址，
    則其採取土石期間縱有越界開採之情事，亦難認係出於故意
    而為。而被告既欠缺「未依核定於山坡地之水土保持計畫採
    取土石」之故意，自不得逕以山坡地保育利用條例第三十五
    條第三項之未依核定於山坡地之水土保持計畫採取土石致生
    水土流失罪嫌，或水土保持法第三十三條第三項之罪嫌相繩
    。至於該宏碁採土場經主管機關台南縣政府於八十八年十月
    五日前往現場會勘結果，經發現未依申請核准範圍擅自越區
    採取土石之行為，各違反土石採取規則第三十七條第一項第
    二款、水土保持法十二條之規定，而經臺南縣政府分別於八
    十九年一月十三日、八十九年一月十四日、以府農保字第七
    二八九號及府農保字第八三六六號函撤銷宏基砂石行土石採
    取許可證及處新臺幣六萬元罰鍰，有臺南縣政府農業局函文
    影本二份在卷可稽（見本院卷一第八五至八九頁），然松菱
    公司於開採土場之開採期間僅至八十八年九月十三日止，有
    如前述，此後該採土場是否有越界開採之行為，即與被告無
    關，附此敘明。
  (四)據檢察官於八十八年六月八日赴上開採土場所在之牛肉崎段
    二五五之五八、六九、七０地號三筆土地現場勘驗發現：「
    現場開採土石上下坡道斜距離三三‧八公尺，土石採取場施
    工便道靠邊坡一方未設截水道，邊坡土石有流到施工便道，
    便道有發現蝕溝，地四條便道與下方平台坡距十二米，水土
    保持計畫書有二個沉砂池，但現場只有在下坡處設置一個沉
    砂池。」，除製有勘驗筆錄附卷，並有當時會同勘驗之警員
    所拍攝之現場照片七十六張存卷可佐（筆錄見八十七年度營
    他字第八九號卷第九七頁，照片附於證物袋），依該等現場
    照片所示，當時現場施工便道之邊坡確無截水道之設施，且
    便道上隨處可見水流沖蝕之溝痕。而依宏基砂石行所申請開
    採臺南縣東山鄉○○○段二五五之五八、六九、七０地號土
    地之土石採取水土保持計畫書及所附設計圖之記載，該採土
    場應設置三個沈砂池，有前揭水土保持計畫書及所附設計圖
    影本在卷（外放）足憑。另宏基砂石行依據前揭水土保持計
    畫書，就該採土場曾委託新宏達工程顧問有限公司（負責人
    沈志達）實施「植生復舊計畫」（計畫書原本見原審卷第五
    二至七０頁），而據證人沈志達證稱：我們是根據測量公司
    現場實際測量的資料來繪製橫斷面圖，大約在八十九年十月
    間左右，我們有拿圖到現場核對，當時現場並沒有再開採了
    ，（依照你所畫的橫斷面圖現場已經開採的山坡地是否有不
    符合法令規定的地方？）有的，有部分不符合水土保持的技
    術規範，比如坡度挖了太陡，排水測溝沒有做，及縱向的排
    水溝沒有做，及沈沙池、滯洪池沒有定期清理等問題等語（
    見本院上訴卷第六八、六九頁）；又證稱：（你到現場的時
    候，有無發現現場土石有無流失？）因為他們沒有隨挖隨做
    ，所以造成有部分的水土流失等語（同上卷第七０頁）。據
    此可見該採土場採取土石確實未依核定之水土保持計劃實施
    ，因而有致生水土流失之情形無訛。
  (五)惟按當初擬具「土石採取申請書、計畫書、水土保持計畫書
    」向主關機關台南縣政府申請土石採取許可證者係宏基砂石
    行之乙○○，此有該計畫書影本在卷可憑（外放），而經濟
    部以經（八十一）礦０八一七六號令修正發布之「土石採取
    規則」（已於九十二年三月十二日廢止）第三十七條第一項
    第二款規定：土石採取人有「以核准之土石區轉讓、出租、
    由他人承攬採取或超越核准地域採取者」，由縣市政府撤銷
    其土石採取許可證，且宏基砂石行獲核發之土石採取許可證
    上「其他批註事項」欄內第三項亦載明「違反土石採取規則
    第三十七條規定時撤銷本許可證」（見本院卷一第八０頁）
    。依上開規定，凡土石採取人有以核准之土石區轉讓、出租
    、由他人承攬採取者，即由縣市政府撤銷其土石採取許可證
    ，主管機關並無裁量餘地，可見採土場之土石採取權係禁止
    轉讓、出租或由他人承攬採取，其目的無非為便於管理並明
    確釐清責任歸屬。準此以解，山坡地保育利用條例第三十五
    條第三項前段：「未依核定之水土保持計畫實施者」，致生
    水土流失、毀損水土保持處理與維護設施或釀成災害者，處
    六月以上五年以下有期徒刑，得併科新台幣六十萬元以下罰
    金之規定，乃至水土保持法第三十三條第三項前段：「未依
    核定計畫實施水土保持之處理與維護者」，致生水土流失、
    毀損水土保持處理與維護設施或釀成災害者，處六月以上五
    年以下有期徒刑，得併科新台幣六十萬元以下罰金之規定，
    其規範處罰對象之行為人均應為擬具水土保持計畫書向主管
    機關提出申請者。此觀山坡地保育利用條例第三十五條之一
    並有「法人之負責人、法人或自然人之代理人、受雇人或其
    他從業人員，因執行業務犯第三十四條或第三十五條第三項
    之罪者，除依各該條規定處罰其行為人外，對該法人或自然
    人亦科以各該條之罰金。」之兩罰規定，亦可得證。再者，
    本件檢察官於八十八年四月一日、同年六月八日赴上開採土
    場勘驗時，均係由該採土場之負責人宏碁砂石行之乙○○到
    場會同勘驗，有前述各勘驗筆錄在卷可稽，其原因不外係因
    乙○○為該採土場之負責人，且為該採土場水土保持計畫之
    執行人，果有違反水土保持計畫越區開採，或發生水土流失
    之情形者，均應由其負責之故。
  (六)依據上述，本件採土場採取土石縱有未依核定之水土保持計
    劃實施，因而有致生水土流失之情形，惟因該採土場之負責
    人及該採土場水土保持計畫之執行人，並非被告，而係宏基
    砂石行之乙○○，被告並非山坡地保育利用條例第三十五條
    第三項前段或水土保持法第三十三條第三項前段規範處罰之
    對象，自不得逕以上開法律規定相繩。至於本件採土場經臺
    南縣政府勒令停工後，雖經原審法院於九十一年三月二十九
    日及同年七月二十二日勘驗現場發現：現場留下階梯式採土
    後地貌，地表光禿，有部分雜草，並無植被存活，地形如荒
    山峽谷，遇雨土石滾流到低漥處，已致生水土嚴重流失等情
    （參照原審卷第四五、四六頁、第一三一至一三五頁），然
    被告既已於八十八年九月十四日將採土場交還宏基砂石行之
    乙○○，且乙○○復曾委託他人實施「植生復舊計畫」，有
    如前述，凡此因時間之經過自然而生地形地貌之改變甚至因
    實施「植生復舊計畫」所經人為之改造，原審上開勘驗結果
    要難認係被告交還土地時之原貌，自無從憑為本件事實認定
    之依據，併此敘明。
五、綜上所述，被告雖為松菱公司負責在本件採土場採取土石，
    然其並非該採土場之負責人，當初向主關機關台南縣政府申
    請「土石採取許可證」者既非被告，其對於核准開採之範圍
    要無從確知，且其開採範圍又均係依照該採土場之負責人乙
    ○○指定之界址，則其採取土石期間縱有越界開採之情事，
    亦難認係出於故意而為。而被告既欠缺「未依核定於山坡地
    之水土保持計畫採取土石」之故意，自不得逕以山坡地保育
    利用條例第三十五條第三項之未依核定於山坡地之水土保持
    計畫採取土石致生水土流失罪嫌，或水土保持法第三十三條
    第三項之罪嫌相繩信；另本件採土場採取土石縱有未依核定
    之水土保持計劃實施，因而有致生水土流失之情形，惟因該
    採土場之負責人及該採土場水土保持計畫之執行人，並非被
    告，而係宏基砂石行之乙○○，被告並非山坡地保育利用條
    例第三十五條第三項前段或水土保持法第三十三條第三項前
    段規範處罰之對象，亦不得逕以上開法律規定相繩。本件既
    不能證明被告犯罪，依法自應為無罪之諭知。原審未予詳查
    ，遽認被告係犯山坡地保育利用條例第三十五條第三項之未
    依核定於山坡地之水土保持計畫採取土石致生水土流失罪，
    而為有罪之判決，自有不當。被告上訴否認犯罪，為有理由
    ，自應由本院將原判決予以撤銷改判，並為被告無罪判決之
    諭知。
據上論結，應依刑事訴訟法第三百六十九條第一項前段、第三百
六十四條、第三百零一條第一項，判決如主文。
本案經檢察官范文豪到庭執行職務。
中　　華　　民　　國　　96　　年　　7 　　月　　4 　　日
                  刑事第六庭    審判長法　官  蔡崇義
                                      法　官  曾文欣
                                      法　官  杭起鶴
以上正本證明與原本無異。
檢察官如不服本判決應於收受本判決後十日內向本院提出上訴書
，其未敘述上訴理由者並得於提起上訴後十日內向本院補提理由
書。
　　　　　　　　　　　　　　　　　　　書記官  魏安里
中　　華　　民　　國　　96　　年　　7 　　月　　4 　　日
